【裁判字號】    98,訴,573
【裁判日期】    980720
【裁判案由】    交還土地
【裁判全文】
臺灣臺中地方法院民事判決  98年度訴字第573號
原      告  甲○○
訴訟代理人  黃呈利  律師
被      告  丙○○
參  加  人  乙○○
上列當事人間交還土地事件，本院於民國98年7月6日言詞辯論終
結，判決如下：
    主      文
原告之訴駁回。
訴訟費用由原告負擔。
    事實及理由
一、原告起訴主張：坐落臺中縣潭子鄉○○段195、215、216地
    號土地 (下稱系爭土地)為原告之父江永興所有，民國93年
    3月4日以信託為原因，登記在原告及其兄乙○○名下，原告
    及乙○○因信託契約而取得系爭土地之管理處分權。詎原告
    之母江廖圓及乙○○之子江建霆，未經原告同意，與被告簽
    立租賃契約，將系爭土地連同原告之母江廖圓所有同地段
    198、196、203、204地號土地及門牌號碼臺中縣潭子鄉○○
    路○段97巷6號房屋，以每月租金新臺幣 (下同)145000 元，
    出租予被告經營汽車旅館，惟被告既未經原告之同意占用系
    爭土地，顯已侵害原告對系爭土地之管理使用支配權利，因
    本件訴訟標的價額甚鉅，爰本於民法第767條規定，先請求
    被告將系爭土地中坐落臺中縣潭子鄉○○段195地號土地返
    還原告及其他共有人。又系爭土地面積為1757平方公尺，占
    被告承租土地全部面積之0.525733，以每月租金145000元計
    ，被告就占有系爭土地之租金約為每月76231元，每日租金
    約為2541元，被告自94年8月1日起至98年2月28日止，占有
    期間3年又7月 (43個月)，上開金額自屬原告及其他共有人
    因不能管領支配系爭土地所受之損害內容，被告即應將之返
    還原告及其他共有人，爰本於不當得利之法律關係，請求被
    告應給付原告及其他共有人0000000元「計算式：76231元×
    43＝0000000元」及自98年3月1日起至系爭土地返還原告及
    其他共有人之日止，每日給付原告及其他共有人2541元。
二、被告則以：江永興、江廖圓係原告之父母，江連宗、乙○○
    係原告之胞兄，江建霆係乙○○之子，本件租約均係由江永
    興出面與承租人訂立，承租迄今已有16年之久，期間原告未
    曾表示異議，縱於93年3月4日江永興就系爭土地辦理信託登
    記予原告及乙○○公同共有，原告亦未曾告表示伊為該3筆
    土地之管理權人。又出租人並不限於所有權人，本件租約係
    合法訂立，被告並非無權使用，且租期係至99年7月31日始
    屆滿，在租期屆滿前被告均屬有權使用，被告均有按期繳付
    租金，是原告請求應給付相當於租金之損害金，自無依據
    等語置辯，請求駁回原告之訴。
三、參加人另以：被告承租系爭土地，雖係以原告之母江廖圓及
    參加人之子江建霆名義出租，惟實際簽約人係江永興，此觀
    土地租賃契約第3條租金下載明：「其中壹萬元，雙方言明
    經由丙○○轉交給江連宗，係江永興贈與江連宗安家之用」
    自明，並為原告所知悉。原告僅係系爭土地之受託人，信託
    契約雖規定於委託人生前委託人為信託財產之利益之歸屬人
    ，漏未規定委託人死亡後之信託財產之利益之歸屬人，受託
    人之原告，自應探求委託人之真意，將信託財產之利益給付
    予信託財產之利益之歸屬人，原告於委託人江永興死亡後，
    竟以信託財產之利益之歸屬人自居，自屬於信託期限內有重
    大違背信託契約之情事，構成信託財產之歸屬人得終止信託
    契約之事由，或信託財產之歸屬人得更換受託人之正當理由
    等語置辯，請求駁回原告之訴。
四、按就兩造之訴訟有法律上利害關係之第三人，為輔助一造起
    見，於該訴訟繫屬中，得為參加，民事訴訟法第58條第1項
    定有明文。查本件參加人為系爭土地之受託人，足認參加人
    就原、被告間就該訴訟有法律上利害關係，參加人為輔助被
    告聲明參加訴訟，合於上開規定，應予准許。
五、本件參加人受合法之通知，無正當理由，未於最後言詞辯論
    期日到場，經核無民事訴訟法第386條所列各款之情形，爰
    依原告之聲請，准由其一造辯論而為判決。
六、又當事人之適格為訴權存在要件之一，原告就為訴訟標的之
    法律關係如無訴訟實施權，當事人即非適格，其訴權存在之
    要件亦即不能認為具備，法院自應認其訴為無理由以判決予
    以駁回。而稱信託者，謂委託人將財產權移轉或為其他處分
    ，使受託人依信託本旨，為受益人之利益或特定之目的，管
    理或處分信託財產之關係；信託關係，因信託行為所定事由
    發生，或因信託目的已完成或不能完成而消滅；信託關係消
    滅時，信託財產之歸屬，除信託行為另有訂定外，依下列順
    序定之：一、享有全部信託利益之受益人。二、委託人或其
    繼承人，信託法第1條、第62條、第65條分別定有明文。經
    查，
  (一)依原告所提出信託 (內容變更)契約書訂立契約人所載：「
    委託人江永興、受託人乙○○、甲○○」，信託條款則約定
    ：「1信託目的：管理財產。2受益人姓名：江永興... 」，
    足認江永興係以設立信託之意思，與原告及參加人訂定契約
    ，並將系爭土地移轉予原告及參加人，使原告及參加人為江
    永興之利益，管理或處分系爭土地。
  (二)惟系爭土地之受益人江永興已於97年6月26日死亡，有原告
    所提出之江永興戶籍謄本附卷可稽，則原告及參加人管理或
    處分系爭土地之目的，因受益人江永興死亡即無法達成，依
    信託法第62條規定，信託關係因而消滅，原告及參加人自受
    益人江永興97年6月26日死亡起，喪失對系爭土地之管理及
    處分權，系爭土地及其權利，依信託法第65條規定，應歸屬
    於信託財產之歸屬人所有。
  (三)依原告所提出之信託契約第6條約定：信託關係消滅後，信
    託財產歸屬人：變更前：乙○○、甲○○各貳分之壹。變更
    後：江品毅27/80、江建霆27/80、江淑絹1/20、江連宗1/10
    王耀賢1/20、蘇柏瑜1/20、孫維澤3/40。而依原告所提出之
    上開信託 (內容變更)契約書、信託契約及系爭土地登記第
    二類謄本所載，變更日期為93年3月4日，足認信託財產的歸
    屬，係以93年3月4日為時點，亦即系爭土地之權利，93年3
    月4日前歸原告及參加人所有，93年3月4日後則歸江品毅、
    江建霆、江淑絹、江連宗、王耀賢、蘇柏瑜、孫維澤所有。
七、綜上所述，原告及參加人管理或處分系爭土地之目的，因受
    益人江永興死亡即無法達成，依信託法第62條規定，信託關
    係因而消滅，原告及參加人自受益人江永興97年6月26日死
    亡起，喪失對系爭土地之管理及處分權。從而，原告本於民
    法第767條規定，請求被告將系爭土地中坐落臺中縣潭子鄉
    ○○段195地號土地返還原告及其他共有人，即屬無據，應
    予駁回。又信託關係消滅後，系爭土地之權利，93年3月4日
    前歸原告及參加人所有，93年3月4日後則歸江品毅、江建霆
    、江淑絹、江連宗、王耀賢、蘇柏瑜、孫維澤所有。從而，
    原告本於不當得利之法律關係，請求被告返還原告及其他共
    有人自94年8月1日起至98年2月28日止，相當租金0000000元
    之利益，及自98年3月1日起至系爭土地返還原告及其他共有
    人之日止，每日給付原告及其他共有人2541元，亦屬無據，
    ，應予駁回。
八、本件事證已臻明確，兩造其餘攻擊防禦方法及所舉證據，經
    審酌結果，與本件判決結論均無影響，爰不一一論述，附此
    敘明。
九、訴訟費用負擔之依據：民事訴訟法第78條。
中    華    民    國    98    年    7     月    20    日
                  民事第一庭  法  官  劉正中
以上為正本係照原本作成。
如對本判決上訴，須於判決送達後20日內向本院提出上訴狀（須
附繕本）。
中    華    民    國    98    年    7     月    20    日
                              書記官  林素珍


司法院資訊處製作；財團法人民間司法改革基金會備份。
